最高法院民事判決　　　　　　　　　　　　　　　八十七年度台上字第一九四八號
　　上　訴　人　蔡聰杰
　　訴訟代理人　吳天富律師
　　上　訴　人　蔡壽爐
　　訴訟代理人　莊崇意律師
右當事人間請求拆屋還地事件，兩造對於中華民國八十六年十一月三日台灣高等法院
台中分院第二審判決（八十六年度上字第一四七號），各自提起上訴，本院判決如左
：
    主  文
兩造上訴均駁回。
第三審訴訟費用由兩造各自負擔。
    理  由
本件上訴人蔡聰杰主張：坐落彰化縣秀水鄉○○段一四八四號土地（下稱系爭土地）
，伊以自己資金所購，為伊所有，對造蔡壽爐並無任何合法權源，擅自占用系爭如原
判決附圖所示Ｂ、Ｃ、Ｄ、Ｅ等部分蓋有建物（下稱系爭建物），Ａ部分堆置廢鐵雜
物等情。爰本於所有物返還請求權，求為命蔡壽爐將建物拆除、廢鐵除去後，交還土
地於伊之判決。
上訴人蔡壽爐則以：兩造為父子關係，系爭土地係伊於民國七十六年二月間向訴外人
施六郎購買，信託登記於蔡聰杰名下，伊為實際所有人，地上建物為自用農舍，經伊
全家包括蔡聰杰在內合意而建造，供全家居住使用，蔡聰杰並在系爭建物結婚；惟蔡
聰杰欲將系爭土地出售，故伊終止此系爭土地信託關係，蔡聰杰負將系爭土地所有權
移轉登記於伊之義務，不得本於所有權請求伊拆屋還地，伊非無權占有等語。資為抗
辯。並反訴求為命蔡聰杰移轉系爭土地所有權於伊之判決。
原審以：系爭土地登記為蔡聰杰所有，蔡壽爐占有使用如原判決附圖所示Ａ部分堆置
有廢鐵，Ｂ、Ｃ、Ｄ、Ｅ部分蓋建系爭建物，有土地登記簿謄本、地籍圖謄本可證，
並經轄管地政機關鑑測無訛，兩造亦不爭執。蔡聰杰為蔡壽爐之子，蔡壽爐於七十七
年間以自己為起造人，附具蔡聰杰之建築鋼架雜項工作物同意書，申請系爭建物之自
用農舍建造執照；迄至七十九年三月二十一日蔡聰杰戶籍遷移前，兩造設籍同戶共同
生活，蔡聰杰亦自認在系爭建物辦理結婚並婚後居住一段期間，堪認蔡聰杰同意蔡壽
爐占有系爭土地興建系爭建物，蔡壽爐非無權占有。又所謂信託行為，係指委託人授
與受託人超過經濟目的之權利，而僅許其於經濟目的範圍內行使權利之法律行為而言
。就委託人與受託人之內部關係言，受託人固仍應受委託人所授與權利範圍之限制，
就外部關係言，受託人即為委託人所授與權利之主體，將於超過委託人所授與權利目
的範圍而行使之。故信託關係須基於委託人與受託人間合意訂立信託契約，方能發生
。蔡壽爐主張系爭土地係其購買而信託登記於蔡聰杰名下，固提出村長宋特色、鄰長
陳火炎之證明書為證，證人蔡林碧珠、林施呈亦分別證述：「系爭土地係蔡壽爐出錢
買的，是蔡壽爐與賣方接洽的，當初以蔡聰杰名義登記的」、「當初是由蔡壽爐與我
連絡訂此契約的，拿證件我均與蔡壽爐連絡，證件是蔡壽爐拿給我的，雙方在事務所
辦手續時施六郎與蔡壽爐二人在場」云云，但對於兩造如何成立信託契約而暫登記系
爭土地於蔡聰杰名下，將來如何處理乙節，則未舉證證明。且系爭土地始終由蔡壽爐
占有使用，蔡聰杰從未實際占有，對系爭土地有何管理、使用收益之行為，尚難認兩
造間就系爭土地有信託關係存在。則蔡壽爐以終止信託關係為由，請求蔡聰杰移轉系
爭土地所有權移轉登記，亦有未合。爰維持第一審所為兩造敗訴之判決，駁回兩造各
自之上訴。經核並無違誤。按稱信託者，謂委託人將財產權移轉或為其他處分，使受
託人依信託本旨，為受益人之利益或為特定之目的，管理或處分信託財產之關係。信
託法第一條定有明文。故並非將自己之財產，登記於他人名義，雙方之間即當然有信
託契約存在。兩造上訴論旨，猶執前詞並就原審取捨證據、認定事實之職權行使，各
自指摘原判決對其不利之部分為不當，求予廢棄，均非有理由。末查，蔡壽爐於原審
即陳明其本於終止信託關係為主張（見原審卷第九八頁），併此敘明。
據上論結，本件兩造上訴均為無理由，依民事訴訟法第四百八十一條、第四百四十九
條第一項、第七十八條，判決如主文。
中      華      民      國    八十七    年      八      月    二十一    日
                              最高法院民事第三庭
                                  審判長法官  朱  建  男
                                        法官  曾  煌  圳
                                        法官  許  澍  林
                                        法官  鄭  玉  山
                                        法官  楊  鼎  章
      右正本證明與原本無異
                                              書  記  官
中      華      民      國    八十七    年      九      月      七      日
